最　高　行　政　法　院　判　決　　　　　　　　　九十一年度判字第二○二○號
　　原　　　告　甲○○
　　被　　　告　教育部
　　代　表　人　曾志朗
右當事人間因有關教育事務事件，原告不服行政院中華民國八十九年五月五日台八十
九訴字第一二八一五號再訴願決定，提起行政訴訟。本院判決如左︰
　　主  文
本件發交臺北高等行政法院。
    事  實
緣原告經被告報經行政院民國八十八年六月二十九日台八十八人政力字第一九○九三
二號函核定選聘為國立聯合工商專科學校改制為國立聯合技術學院之首任校長，並經
被告以八十八年六月三十日台（八八）人（一）字第八八○七六○○九號函該校，略
以：該校自八十八年七月一日起改制為國立聯合技術學院，首任校長經奉核定聘請貴
校校長甲○○先生擔任，佈達暨宣誓典禮訂於八十八年七月一日上午十一時四十分在
該部中部辦公室五樓會議室舉行，魏校長任期自八十八年七月一日起至八十九年六月
三十日止，聘書於佈達典禮中致送等語。原告就任期部分不服，一再訴願，遞遭決定
駁回，遂提起行政訴訟。茲摘敘兩造訴辯意旨於次：
原告起訴意旨及補充理由略謂：按「新設立之大學校長，國立者，由教育部組織遴選
委員會直接選聘；其餘公立者，由該主管政府遴選二至三人層報教育部組織遴選委員
會擇聘之，私立者，由董事會遴選報請教育部核准聘任之。」「各公立大學校長之產
生，教育應分別聘請具有崇高學術地位之人士及教育部代表共五至九人組成校長遴選
委員會擇聘、直接選聘之。」分別為大學法第七條及其施行細則第四條第二項所明定
。本件國立聯合技術學院首任校長之選聘，依前揭法條意旨，應由主管機關被告決定
，教育部報請行政院核定，屬內部行政作業程序，非謂本件校長之聘任由行政院決定
。原處分包含首任校長之聘任、首任校長任期等二項決定。原處分說明二所述行政院
八十八年六月二十九日台八十八人政力字第一九○九三二號函並未送達原告，原告係
根據原處分而到任應無疑問。另被告敦聘原告擔任國立聯合技術學院校長之聘書，係
依據台（八八）人（一）字第八八○七六○○九號函，即原行政處分而辦理，此觀被
告發給原告之聘書載明台（八八）人（一）字第八八○七六○○九號自明，原處分非
事實通知，一再訴願決定以程序問題迴避被告違法之決定，洵不足取。另原告擔任國
立聯合技術學院校長，所從事者乃學校之行政職務，係屬公務員服務法所稱之公務員
，具有公務員身分，是以聘請原告擔任校長及有關校長任期之決定，非屬私權爭議，
其理甚明，被告及行政院認有關聘期之爭執，核屬私權之爭議，顯有未合。次按「逾
越權限或濫用權力之行政處分，以違法論。」行政訴訟法第一條第二項定有明文。而
大學校長之任期，依大學法規定係依各大學組織規程辦理。經查國立聯合工商專科學
校八十八年六月二十五日聯合秘字第八八○七二號函，送請被告核定之「國立聯合技
術學院組織規程草案」第十五條規定：「本校校長任期三年，．．．。」暨同規程第
二十五條規定：「本規程經校務會議通過，報請教育部核定後，自改制日生效實施。
」該規程無論被告核定時間為何，依前開規程規定均係自改制日生效實施。準此，國
立聯合技術學院首任校長之任期，亦應依前開規程第十五條規定辦理一任三年。大學
法中並未賦予被告對大學校長任期之裁量權限，其竟逾越立法機關授予之權限，不依
大學法之規定辦理，率爾決定國立聯合技術學院首任校長之任期為一年，其作成之行
政處分不僅逾越權限，更侵犯立法機關立法權限，顯非適法。再查行政機關行政時應
謹守平等、禁止差別待遇、禁止恣意等一般法律原則。惟於八十八年七月一日改制為
技術學院者除有國立聯合技術學院外，同時尚有國立臺中技術學院及國立勤益技術學
院，三所學院首任校長，被告皆依大學法第七條規定遴選產生，而除國立聯合技術學
院外，另二所學院之首任校長任期，被告均依學校組織規程草案之規定辦理，僅國立
聯合技術學院首任校長之任期，在被告未備任何理由說明，為何未依學校組織規程規
定辦理之情況下，以原處分「裁示」為一年，此種差別待遇，毫無標準之行政行為，
殊值商榷。又國立聯合技術學院組織規程，經被告以「內容與法令規定仍有未符之處
」函復該學院再行擬定報核，故遲至八十九年五月始經被告核定。然查國立聯合技術
學院組織規程第二十五條規定：「本規程經校務會議通過，報請教育部核定後，自改
制日生效實施。」第十五條規定：「本校校長任期三年，連選得連任一次．．．」而
校長任期由各大學組識規程定之，復為立法院三讀通過之大學法第六條第三項所明定
，被告拒不依法辦理，違法濫權。國立聯合技術學院再行擬定核報之組識規程，有關
校長任期規定，前後並無二致，所謂「內容仍有未符之處」，顯不包括校長任期部分
，被告徒以「組織規程核定在後，學校不可一日無校長，魏校長聘期一年實屬權責措
施」云云置辯，委無足取。又程序從新乃法律適用之基本原則。現行行政訴訟法第二
條明文規定「公法上之爭議，除法律別有規定外，得依本法提起行政訴訟」，落實憲
法十六條人民訴訟權應予保障意旨，更為「有權利，即有救濟」法理之具體實現。是
以依現行法規定，舉凡公法上之爭議，不限行政處分，均得依法提起行政訴訟。被告
猶以過時觀念提出答辯，洵不足採。而「特別權利關係」不得爭訟之藩籬，業經司法
院釋字第一八七、二○一、二四三、二六六、二九八、三一二、三二三、三三八、三
八二、三九六、四三○、四六二、四八三、四九一號等解釋，予以揚棄，被告竟仍謂
「公務人員不能提起訴願」，實有違上揭解釋之意旨，請判決撤銷一再訴願決定及原
處分等語。
被告答辯意旨略謂：按提起訴願、再訴願、行政訴訟，須以人民因官署之違法或不當
處分，致損害其權利或利益為要件，訴願法修正前第一條規定甚明。又公務人員對於
主管或上級官署就人事行政範圍所為處分有何不服，與人民不服官署之處分有別，縱
有相當理由，亦僅得向其上級官署呈訴，不能提起訴願。查國立聯合工商專科學校改
制國立聯合技術學院首任校長聘任案，前經行政院核定由原告擔任，被告以八十八年
六月三十日台（八八）人（一）字第八八○七六○○九號函轉知該校，該函係對國立
聯合工商專科學校所為事實之通知，並非對原告所為行政處分，原告是否得就前函提
起訴願，不無疑義？且聘約之成立係基於雙方同意原則，並非公法上之行政處分，亦
無損害權利或利益可言。原告就前開事項提起行政訴訟，聲明再訴願決定、訴願決定
及原處分均撤銷一節，於法尚有未合。國立聯合工商專科學校前經被告以八十八年六
月三十日台（八八）技（二）字第八八○七五九二三號函核定自本（八十八）年七月
一日起改制為國立聯合技術學院，有關該校改制學院後之組織規程，經國立聯合工商
專科學校以八十八年六月二十五日聯合秘字第八八○七二號函送國立聯合技術學院組
織規程草案到部，以其草案內容與法令規定仍有未符之處，乃以八十八年七月十五日
台（八八）技（二）字第八八○七五六五一號函復國立聯合技術學院，請依大學法暨
其施行細則相關規定擬訂該校組織規程後再行報核，該校至八十九年五月六日始以（
八九）聯合秘字第○四○號函報組織規程，並經本部八十九年五月十二日台（八九）
技（二）字第八九○五五四八六號函同意備查。依大學法第六條第三項規定大學校長
之任期由各大學組織規程訂定之，國立聯合技術學院雖於八十八年七月一日改制成立
，然其組織規程遲至八十九年五月始報請本部核定。以學校不可一日無校長，且該校
組織規程尚未依法修正報核，故校長任期無法依學校組織規程辦理。被告考量遴選委
員會之決議，乃決定原告之聘期為一年，實屬權宜之措施，非可歸責於被告，請判決
駁回原告之訴等語。
　　理  由
按新法施行後，於施行前已繫屬而尚未終結之行政訴訟事件，由最高行政法院依新法
裁判之。如認起訴無理由者，應予駁回；有理由者，應為原告勝訴之判決或發交該管
轄高等行政法院依新法審判之，行政訴訟法施行法第二條定有明文。本件訴願、再訴
願決定以本件原告經行政院八十八年六月二十九日台八十八人政力字第一九○九三二
號函核定聘為國立聯合工商專科學校改制為國立聯合技術學院之首任校長，被告於八
十八年六月三十日以台（八八）人（一）字第八八○七六○○九號函該校，略以該校
自八十八年七月一日起改制為國立聯合技術學院，首任校長經奉核定聘請貴校校長甲
○○先生擔任，佈達暨宣誓典禮訂於八十八年七月一日上午十一時四十分在該部中部
辦公室五樓會議室舉行，魏校長任期自八十八年七月一日起至八十九年六月三十日止
，聘書於佈達典禮中致送等語。上開被告函，係事實通知性質，並非行政處分。又校
長係屬聘任制，有關聘期之爭執，核屬私權之爭議，原告對之提起一再訴願，於法自
有未合等由，從程序上駁回其訴願、再訴願，固非全然無據。惟按「新設立之大學校
長，國立者，由教育部組織遴選委員會直接選聘；其餘公立者，由該主管政府遴選二
至三人層報教育部組織遴選委員會擇聘之，私立者，由董事會遴選報請教育部核准聘
任之。」為大學法第七條所明定。國立聯合工商專科學校自八十八年七月一日改制為
國立聯合技術學院，屬國立大學，其改制後第一任校長，依上開規定，應由教育部組
織遴選委員會直接聘任。是被告依上開法律規定，選聘校長，係本於法律授與之職權
為之，與私法之聘任關係有間，就上開選聘有關事項之爭執，包括人選、任期等，自
應許其提起行政爭訟，以資救濟。一再訴願決定以校長係聘任制，有關聘期之爭執，
屬私權爭議云云，尚有可議。又新設立之國立大學校長之選聘，係被告之權責，已如
前述，本件被告選聘原告為改制後之國立聯合技術學院首任校長，雖曾報請行政院核
定，惟其報請上層核定，係上下級行政機關間之內部監督關係，於本件之選聘係被告
所為，無何影響，此觀相關聘書以被告名義發給即明。是被告八十八年六月三十日台
（八八）人（一）字第八八○七六○○九號函載，聘請原告為校長，任期自八十八年
七月一日起至八十九年六月三十日止等，係將其就校長人選、任期等決定對外發布，
而發生公法上之效果，應為行政處分，非屬事實通知。一再訴願決定以該函係事實通
知，而駁回原告之訴願、再訴願，俱有未合，原告執此爭執，為有理由。因訴願、再
訴願決定未就本案實體理由審酌，合依首開規定，發交該管轄臺北高等行政法院依新
法審理，以昭折服。
據上論結，本件原告之訴為有理由，爰依行政訴訟法施行法第二條後段，判決如主文
。
中　　華　　民　　國　　九十一　　　年　　 十一 　　　月　　　八　　　　日
                    最 高 行 政 法 院  第 一 庭
                                審 判 長 法  官　　　黃　綠　星
                                         法  官      彭  鳳  至
                                         法  官　　　蔡　進　田
                                         法  官　　　黃　璽　君
                                         法  官　　　廖　宏　明
右  正  本  證  明  與  原  本  無  異
　　　　　　　　　　　　　　　　　　　　 法院書記官　邱  彰  德
中　　華　　民　　國　　九十一　　　年　　　十一　　　月　　　十一　　　日
